【裁判字號】    97,易,3068
【裁判日期】    971128
【裁判案由】    偽造文書等
【裁判全文】
臺灣板橋地方法院刑事判決              97年度易字第3068號
公  訴  人  臺灣板橋地方法院檢察署檢察官
被      告  乙○○
                    （現另案於臺灣宜蘭監獄執行）
            甲○○
                    2樓
                    （現另案於現於臺灣臺北監獄執行）
上列被告等因偽造文書等案件，經檢察官提起公訴（97年度偵字
第27445 號），本院判決如下：
    主    文
乙○○收受贓物，處有期徒刑肆月，如易科罰金，以銀元佰元
即新台幣玖佰元折算壹日，減為有期徒刑貳月，如易科罰金，以
銀元佰元即新台幣玖佰元折算壹日；又偽造署押，足以生損害
於公眾及他人，處有期徒刑肆月，如易科罰金，以銀元佰元即
新台幣玖佰元折算壹日，減為有期徒刑貳月，如易科罰金，以銀
元佰元即新台幣玖佰元折算壹日，如附表所示文件上偽造之陳
奕錡署押（含簽名肆枚及指紋印陸枚）均沒收；應執行有期徒刑
月，如易科罰金，以銀元佰元即新台幣玖佰元折算壹日，如
附表所示文件上偽造之陳奕錡署押（含簽名肆枚及指紋印陸枚）
均沒收。
甲○○意圖使犯人隱避而頂替，處有期徒刑肆月，如易科罰金，
，以銀元佰元即新台幣玖佰元折算壹日，減為有期徒刑貳月，
如易科罰金，以銀元佰元即新台幣玖佰元折算壹日。
    事    實
一、乙○○明知真實姓名年籍不詳、綽號「歐仔」（台語發音）
    之成年男子所持有懸掛車牌號碼DI-0262 號之自小客車（上
    開號牌乃經不詳人士以經切割之數塊號碼牌拼湊組合而成之
    偽造號牌，然尚無證據顯示乙○○知悉該等號牌係屬拼湊組
    成之偽造號牌），乃來路不明之贓物（上開自小客車車體乃
    李曉芳所有，原懸掛DZ-2939 號牌2 面，於民國89年8 月28
    日下午1 時許，在桃園縣中壢市○○路56號前遭不詳人士竊
    取並改掛上開偽造DI-0262 號牌2 面），竟仍基於收受贓物
    之犯意，於89年10月31日中午某時許，在台北縣泰山鄉○○
    路路旁，向「歐仔」收受上開自小客車，乙○○且旋（起訴
    書誤載為89年10月30日）駕駛該車搭載不知情之友人胡金安
    、劉維倫、江佩蓮等人，由台北縣新莊市出發欲前往新竹，
    然車行途中，於國道三號公路南向79公里處，乙○○因交通
    違規，經國道公路警察局第六警察隊員警攔停後，員警因故
    發現上開自小客車所懸掛之號牌係屬偽造，進而依車身引擎
    號碼查悉車體係屬失竊贓車，因將乙○○帶返國道公路警察
    局第六警察隊竹林分隊偵訊，詎乙○○為免遭刑事追訴，竟
    未經其弟陳奕錡之同意或授權，即基於偽造署押之犯意，於
    89年10月31日下午5 時58分許，在國道公路警察局第六警察
    隊竹林分隊內，偽以陳奕錡名義應訊，接續在如附表所示之
    偵詢（調查）筆錄、相片上偽造「陳奕錡」簽名、捺印（偽
    造之簽名、指紋印枚數，詳如附表所示），而足以生損害於
    陳奕錡及偵查犯罪機關文書製作與偵查犯罪之正確性，且向
    員警供稱上開自小客車非其所竊而係向甲○○借得，乙○○
    乃以連絡車主為由，於國道公路警察局第六警察隊竹林分隊
    內撥打電話聯繫甲○○，並於言談中暗示甲○○出面頂替。
二、甲○○於接獲乙○○上開電話後，竟即基於意圖使犯人隱避
    而頂替之犯意，於89年10月31日下午6 時30分許，在前開國
    道公路警察局第六警察隊竹林分隊內，供稱前揭自小客車確
    係由甲○○前向自稱「陳偉」者故買而來之贓車，嗣借予不
    知情之乙○○使用云云，而頂替乙○○，使國道公路警察局
    第六警察隊誤以為上開車輛確係甲○○故買而來之贓物借予
    不知情之乙○○，致未查辦乙○○贓物罪嫌。
三、案經臺灣板橋地方法院檢察署檢察官自動檢舉簽分偵查後起
    訴。
    理    由
壹、證據能力：
    按刑事訴訟法第159 條第1 項雖規定，被告以外之人於審判
    外之言詞或書面陳述，除法律有規定外，不得作為證據。惟
    依同法第159 條之5 第1 項、第2 項規定，經當事人於審判
    程序同意作為證據，法院審酌該言詞陳述或書面陳述作成時
    之情況，認為適當者，亦得為證據。當事人、代理人或辯護
    人於法院調查證據時，知有第159 條第1 項不得為證據之情
    形，而未於言詞辯論終結前聲明異議者，視為有前項之同意
    （指同條第1 項之同意作為證據），此乃第159 條第1 項所
    容許，得作為證據之例外規定之一；經查，本案被告等及檢
    察官於言詞辯論終結前，均未就所調查之證據主張有刑事訴
    訟法第159 條第1 項不得為證據之情形，本院復審酌各該證
    據作成時之情況，認為適當，是本案經調查之證據均有證據
    能力，合先敘明。
貳、實體部分：
一、認定犯罪事實所憑之證據及理由：
    訊據被告2 人對前開犯罪事實，於本院審理中均坦認在卷，
    並經證人陳奕錡於偵查中證述遭其兄即被告乙○○冒名應訊
    等情在卷（見96年度偵字第27445 號偵查卷第83頁）；而被
    告乙○○本案為警查獲時，所駕駛懸掛車牌號碼DI-0262 號
    自小客車之車身，乃李曉芳所有，原懸掛DZ-2939 號牌2 面
    ，惟於89年8 月28日下午1 時許，在桃園縣中壢市○○路56
    號前，遭不詳人士竊取，並改掛扣案DI-0262 號牌2 面等情
    ，亦經證人即被害人李曉芳於警詢證述明確（見89年度偵字
    第2274 2號偵查卷第5 、6 頁），顯見被告乙○○為警查獲
    時所駕駛之自小客車，確屬贓物無疑；又甲○○確係於乙○
    ○本案為警查獲當日，經乙○○聯絡後，即自動至國道公路
    警察局第六警察隊竹林分隊應訊並供陳系爭自小客車係由甲
    ○○前向自稱「陳偉」者故買而來之贓車，嗣借予不知情之
    乙○○使用云云等情，亦有內政部警政署國道公路警察局第
    六警察隊刑事案件報告書附於偵查卷可參（見89年度偵字第
    22742 號偵查卷第1 頁）；此外，復有車輛車牌失竊作業－
    查詢車輛認可資料、李曉芳所出具之贓物認領保管單等在卷
    可參，俱徵被告等前開自白應與事實相符，可以採信，本件
    事證明確，被告等犯行均堪認定。
二、新舊法比較：
(一)、刑法第2 條：
    查被告等行為後，刑法第2 條第1 項業於94年2 月2 日以華
    總一義字第09400014901 號令修正公布，並自95年7 月1 日
    起施行；修正後刑法第2 條第1 項規定，已將新舊法律適用
    之「從新從輕」原則，改採「從舊從輕」原則，而此規定僅
    係規範行為後法律變更所生新舊法律比較適用之準據法，並
    非實體刑罰法律，自不生行為後法律變更之比較適用之問題
    ，應逕行適用新法第2 條第1 項之規定。
(二)、刑法第33條第5 款有關罰金之最低數額部分:
    刑法分則編各罪所定罰金之貨幣單位原為銀元，修正前刑法
    第33條第5 款規定：「罰金：（銀元）1 元以上」，而銀元
    與新臺幣間之折算，依現行法規所定貨幣單位折算新臺幣條
    例規定，以銀元1 元折算新臺幣3 元；修正後刑法第33條第
    5 款則規定：「罰金：新臺幣1,000 元以上，以百元計算之
    」；經比較修正前、後之規定，修正後刑法第33條第5 款所
    定罰金之最低數額，較之修正前提高，自以修正前刑法第33
    條第5 款規定，較有利於被告。
(三)、刑法第51條第5 款有期徒刑定應執行刑之規定：
    修正前刑法第51條規定：「數罪併罰，分別宣告其罪之刑，
    依左列各款定其應執行者：」其中第5 款規定：「宣告多數
    有期徒刑者，於各刑中之最長期以上，各刑合併之刑期以下
    ，定其刑期。但不得逾二十年。」；修正後刑法第51條第5
    款規定：「宣告多數有期徒刑者，於各刑中之最長期以上，
    各刑合併之刑期以下，定其刑期。但不得逾三十年。」；比
    較結果，修正前刑法較有利於行為人，自應依修正前刑法第
    51條第5 款，定其應執行之刑。
(四)、綜合上述各條文修正前、後之比較，並依諸「新舊刑法關於
    刑之規定，雖同採從輕主義，係適用最有利於行為人之法律
    ，既曰法律，自較刑之範圍為廣，比較時應就罪刑有關之共
    犯、未遂犯、連續犯、牽連犯、結合犯以及累犯加重、自首
    減輕、暨其他法定加減原因、與加減例等一切情形，綜其全
    部之結果，而為比較，再適用有利於行為人之法律處斷」（
    參照最高法院24年上字第4634號判例要旨）及刑法第2 條第
    1 項規定，爰依整體比較結果，適用被告行為時之法律，即
    修正前刑法之相關規定，予以論處。
三、應適用之法律、科刑審酌事由：
(一)、核被告乙○○向「歐仔」收受贓車使用之行為，係犯刑法第
    349 條第1 項之收受贓物罪；其如事實欄所述之冒名應訊行
    為，係犯同法第217 條第1 項之偽造署押罪；被告乙○○於
    如附表所示文件上多次偽造署押之行為，係基於同一隱匿身
    分目的，本於一個行為決意所為，其侵害之法益同一，各行
    為之獨立性極為薄弱，依一般社會健全觀念，在時間差距上
    ，難以強行分開，應視為數個舉動之接續施行，而合為包括
    之一行為予以評價即可，即屬接續犯。另按刑法第164 條第
    2 項之意圖使人犯隱避而頂替罪，其構成要件既為隱避真正
    犯人之犯行而加以頂替，本質上即含有藏匿人犯之罪質，自
    無庸再論以刑法第164 條第1 項之藏匿人犯罪，故核被告甲
    ○○所為，係犯刑法第164 條第2 項意圖使犯人隱避而頂替
    罪，而應依同條第1 項之刑度處斷；又縱認被告甲○○所為
    之頂替犯行，乃係被告乙○○所唆使，但犯人自行隱避，在
    刑法上既非處罰之行為，則教唆他人頂替自己以便隱避，當
    然亦在不罰之列（參見最高法院24年上字第4974號判例意旨
    ），故被告乙○○並無另犯教唆頂替罪之問題，併此敘明。
(二)、爰審酌被告等各自犯罪之動機、目的、手段、所生危害、犯
    後態度等一切情狀，就其等上開犯行，分別量處如主文所示
    之刑，並均依94年2 月2 日修正公布，而自95年7 月1 日起
    施行之刑法第41條第1 項前段規定（按刑法第41條有關易科
    罰金折算標準之規定，於被告本件犯行後，亦經修正，而此
    乃屬科刑規範事項之變更，其折算標準為裁判時所應諭知，
    自有就新舊法規定比較之必要；惟就易刑處分之比較適用，
    不在論罪部分之整體比較適用範圍，可自行比較適用較有利
    於行為人之易刑處分，此亦經臺灣高等法院暨所屬法院以95
    年法律座談會刑事類提案第3 、4 號法律問題可供參考，茲
    審諸被告行為後，刑法第41條有關易科罰金之規定業經2 次
    修正｛第1 次修正為90年1 月10日修正公布，同年月12日生
    效，第2 次修正係94年2 月2 日修正公布，並自95年7 月1
    日起施行｝，第1 次修正係將刑法第41條原條文修正為第41
    條第1 項前段，並將得易科罰金之罪之範疇，從「犯最重本
    刑為3 年以下有期徒刑以下之刑之罪」，擴大為「犯最重本
    刑為5 年以下有期徒刑以下之刑之罪」，而本案被告乙○○
    所犯之收受贓物罪及偽造署押罪、被告甲○○所犯頂替罪，
    均為「最重本刑5 年以下有期徒刑之罪」，比較2 次修正前
    、後規定，適用第1 次修正後之規定｛即中間時法｝，對被
    告等並無不利；又被告等第1 次修正前後之易科罰金折算標
    準，均係依修正前罰金罰鍰提高標準條例第2 條前段規定｛
    現已刪除｝，就其原定數額提高為100 倍折算1 日，是被告
    等就第1 次修正前、後之易科罰金折算標準，均應以銀元30
    0 元折算1 日，經折算為新臺幣後，同係以新臺幣900 元折
    算為1 日，至第2 次修正之刑法第41條第1 項前段規定，則
    修正為：「犯最重本刑為5 年以下有期徒刑以下之刑之罪，
    而受6 個月以下有期徒刑或拘役之宣告者，得以新臺幣1,00
    0 元、2,000 元或3,000 元折算1 日，易科罰金」，即提高
    易科罰金之折算數額，是比較前開2 次刑法修正之行為時、
    中間時及裁判時之易科罰金折算標準，以中間時法即被告行
    為後、95年7 月1 日修正施行前之前開刑法相關規定｛被告
    得易科罰金，且折算數額較低｝，最有利於被告），諭知如
    易科罰金之折算標準；且就被告乙○○上開所犯2 罪，定其
    應執行之刑，暨依94年2 月2 日修正公布，而自95年7 月1
    日起施行之刑法第41條第1 項前段規定，諭知如易科罰金之
    折算標準，以示儆懲。又中華民國96年罪犯減刑條例業經立
    法院制定，並經總統於96年7 月4 日公布，自96年7 月16日
    起生效，被告等上開犯行之犯罪時間均在96年4 月24日以前
    ，合於上開減刑條例第2 條第1 項第3 款規定，且非同條例
    第3 條所定不得減刑之罪，是就其等本件犯行，併依上開減
    刑條例規定各就其等宣告刑，減其二分之一之刑期，並均諭
    知如易科罰金之折算標準，附此敘明。
(三)、如附表所示文件上偽造「陳奕錡」之署押（含簽名4 枚及指
    紋印6枚），應依刑法第219 條規定宣告沒收。
據上論斷，應依刑事訴訟法第299 條第1 項前段，刑法第2 條第
1 項前段、刑法第349 條第1 項、217 條第1 項、第164 條、第
219 條、第41條第1 項前段（修正前）、第51條第5 款（修正前
），罰金罰鍰提高標準條例第1 條前段、廢止前罰金罰鍰提高標
準條例第2 條，中華民國96年罪犯減刑條例第2 條第1 項第3 款
、第7 條，判決如主文。
本案經檢察官郭季青到庭執行職務。
中    華    民    國    97    年    11    月    28    日
                  刑事第十七庭法  官  陳明偉
附表
 ┌──┬─────────┬───────────────┬─────┐
 │編號│  名    稱        │    偽  造  之  內  容        │備     註 │
 ├──┼─────────┼───────────────┼─────┤
 │ 一 │偵詢（調查）筆錄  │偽造陳奕錡簽名3枚、捺指紋印6枚│見臺灣板橋│
 │    │                  │                              │地方法院檢│
 │    │                  │                              │察署89年度│
 │    │                  │                              │偵字第2274│
 │    │                  │                              │2 號偵查卷│
 │    │                  │                              │第7 、8 頁│
 ├──┼─────────┼───────────────┼─────┤
 │ 二 │相片              │偽造陳奕錡簽名1枚             │見上開偵查│
 │    │                  │                              │卷第17之1 │
 │    │                  │                              │頁        │
 ├──┴─────────┼───────────────┼─────┤
 │   合          計       │偽造陳奕錡簽名4枚、捺指紋印6枚│          │
 └────────────┴───────────────┴─────┘
以上正本證明與原本無異。
                                書記官  強梅芳
中    華    民    國    97    年    11    月    28    日
附錄本案論罪科刑法條全文
中華民國刑法第349條
（普通贓物罪）
收受贓物者，處 3 年以下有期徒刑、拘役或 5 百元以下罰金。
搬運、寄藏、故買贓物或為牙保者，處 5 年以下有期徒刑、拘役
或科或併科 1 千元以下罰金。
因贓物變得之財物，以贓物論。
中華民國刑法第217條
（偽造盜用印章印文或署押罪）
偽造印章、印文或署押，足以生損害於公眾或他人者，處 3 年以
下有期徒刑。
盜用印章、印文或署押，足以生損害於公眾或他人者，亦同。
中華民國刑法第164條
（藏匿人犯或使之隱避、頂替罪）
藏匿犯人或依法逮捕拘禁之脫逃人或使之隱避者，處 2 年以下有
期徒刑、拘役或 5 百元以下罰金。
意圖犯前項之罪而頂替者，亦同。


司法院資訊處製作；財團法人民間司法改革基金會備份。
